臺灣臺南地方法院民事判決　　　　　　　 99年度訴字第912號
原　　　告　侯惠芳
訴訟代理人　郁旭華律師
被　　　告　林昆山
　　　　　　林榮心
　　　　　　林信孝
共　　　同
訴訟代理人　徐朝琴律師
上列當事人間確認通行權存在等事件，經本院於民國100年6月16
日言詞辯論終結，判決如下：
    主      文
原告之訴駁回。
訴訟費用由原告負擔。
    事實及理由
壹、程序事項：
一、按確認法律關係之訴，非原告有即受確認判決之法律上利益
    者，不得提起之，民事訴訟法第247條第1項前段定有明文。
    所謂即受確認判決之法律上利益，係指法律關係之存在與否
    不明確，原告主觀上認其在法律上之地位有不妥之狀態存在
    ，且此種不妥狀態，能以確認判決將之除去者而言，若縱經
    法院判決確認，亦不能除去其不妥之狀態者，即難認有受確
    認判決之法律上利益（最高法院52年台上字第1237號判例參
    照）。本件坐落臺南市○區○○段349-1地號土地（下稱系
    爭349-1地號土地）為被告與訴外人林大樹、林劉秀美、林
    惠如、林洪鈴、林君蓉、林孟萱、林君穎共有，除被告以外
    之其餘共有人均同意原告通行，故原告請求確認其對被告共
    有坐落臺南市○區○○段349-1地號土地上，如台南市東南
    地政事務所100年1月6日東南地所測字第1000000146號函複
    丈成果圖即附圖所示A部分、面積18平方公尺之土地有通行
    權存在，而被告則否認原告有此通行權之存在，是原告所主
    張之上開通行權是否存在即屬不明確，而原告此法律上地位
    之不安狀態，能以確認判決將之除去，是依上開說明，則原
    告提起本件確認訴訟，即有受確認判決之法律上利益，應予
    准許。
二、次按訴訟繫屬中為訴訟標的之法律關係，雖移轉於第三人，
    於訴訟無影響，但第三人如經兩造同意，得聲請代當事人承
    當訴訟，民事訴訟法第254條第1項定有明文。本件坐落臺南
    市○區○○段349地號土地（下稱系爭349地號土地）原係所
    有權人即訴外人杜金城提供予見宬建設有限公司無償使用，
    嗣於訴訟繫屬中之民國99年11月16日，訴外人杜金城將其所
    有權全部移轉登記予原告，此有上開土地之土地登記第二類
    謄本附卷可稽（見本院卷第102頁），經原告聲請代見宬建
    設有限公司承當訴訟，被告就此並表示同意（100年6月27日
    陳述意見狀），依前揭法條規定，其聲請承當訴訟，即屬有
    據，應准許之。
三、再按訴狀送達後，原告不得將原訴變更或追加他訴。但擴張
    或減縮應受判決事項之聲明，不在此限，民事訴訟法第255
    條第1項第3款定有明文。本件原告起訴時請求：「確認原告
    就被告共有坐落臺南市○區○○段349-1地號土地上，如起
    訴狀附圖所示斜線部分、面積約80平方公尺之土地有通行權
    存在；被告就上開土地不得有任何妨害原告通行之行為，並
    應容許原告在上開土地上開設道路、鋪設柏油、埋設管線及
    排水之行為」，嗣於本院審理中變更請求：「確認原告就被
    告共有坐落臺南市○區○○段349-1地號土地上，如附圖所
    示A部分、面積18平方公尺之土地有通行權存在；被告就上
    開土地不得有任何妨害原告通行之行為，並應容許原告在上
    開土地上鋪設柏油」（見本院卷第98頁），核屬減縮應受判
    決事項之聲明，依上開規定，應予准許。
貳、實體事項：
一、原告起訴主張：
  (一)坐落臺南市○區○○段349地號、面積285平方公尺之土地（
    下稱系爭349地號土地）本係訴外人林大樹、林劉秀美、林
    惠如、林洪鈴、林君蓉、林孟萱、林君穎共有，於99年1月3
    0日出售與訴外人杜金城，並於99年3月15日以買賣為原因辦
    畢所有權移轉登記，嗣訴外人杜金城於99年4月10日將系爭3
    49地號土地無償提供予其胞姐杜淑芬為負責人之見宬建設有
    限公司在其上興建房屋使用。而系爭349地號土地西側相鄰
    之臺南市○區○○段349-1地號土地（下稱系爭349-1地號土
    地）為被告林昆山、林榮心、林信孝及訴外人林大樹、林劉
    秀美、林惠如、林洪鈴、林君蓉、林孟萱、林君穎共有，該
    土地業經臺南市政府編定為計畫道路，其使用分區○道路用
    地，且訴外人林大樹、林劉秀美、林惠如、林洪鈴、林君蓉
    、林孟萱、林君穎於出售系爭349地號土地予訴外人杜金城
    時，即同意將系爭349-1地號土地無償提供作為道路使用。
    又原告為於系爭349地號土地興建房屋，遂委託建築師依據
    臺南市建築管理自治條例第2條「建築基地面臨計畫道路、
    廣場或合於本條例規定之現有巷道者，得申請指定（指示）
    建築線」之規定，向臺南市政府申請指示（定）建築線，經
    臺南市政府於99年2月24日核准在案，系爭349地號土地面臨
    臺南市○○路913巷部分即指定以系爭349地號與349-1地號
    二筆土地之經界線為建築線。因系爭349地號土地鄰接臺南
    市○○路913巷部分，其面寬約有29公尺，原告即委請建築
    師規劃設計坐東朝西之鋼筋混凝土造4層樓透天房屋2棟，並
    分別向臺南市政府申請取得（99）南工造字第514、515號建
    造執照。
  (二)按土地因與公路無適宜之聯絡，致不能為通常使用時，除因
    土地所有人之任意行為所生者外，土地所有人得通行周圍地
    以至公路，民法第787條第1項定有明文。揆諸前揭對於土地
    相鄰關係之規範目的，顯係為使土地能物盡其用，發揮最大
    之經濟效益，乃於利益衡量之原則下，藉由權利間行使之調
    和，以增進社會經濟之公益。再袋地通行權，非以袋地與公
    路有聯絡為已足，尚須使其能為通常之使用，而是否為通常
    使用所必要，除須斟酌土地之位置、地勢及面積外，尚應考
    量其用途（最高法院87年度台上字第2247號判決參照）。復
    按因土地一部之讓與或分割，而與公路無適宜之聯絡，致不
    能為通常使用者，土地所有人因至公路，僅得通行受讓人或
    讓與人或他分割人之所有地，民法第789條第1項前段定有明
    文。又按民法第789條之立法基礎，乃在於袋地通行權本屬
    相鄰土地間所有權之調整，土地所有人固得本於其所有權，
    而就土地得任意為土地一部之讓與或處分，但不得因而增加
    其周圍土地之負擔，倘土地所有人就土地一部之讓與，而使
    成為袋地，為其所得預見，或本得為事先之安排，即不得損
    人利己，許其通行周圍土地，以至公路；再按土地所有人不
    能因自己之任意行為，致增加他人之負擔，得於讓與或分割
    時事先為合理之解決，此項鄰地通行權係為土地利用之社會
    經濟目的，所賦予土地所有人之法律上當然負擔，原具有準
    物權之請求權性質，不因嗣後之土地輾轉讓與，而得使原有
    通行權消滅，亦即土地所有人將可與公路聯絡之土地一部為
    讓與或分割後，其分割或讓與之土地嗣縱經輾轉受讓或分割
    ，仍有前揭規定之適用（最高法院96年度台上字第1413號、
    83年度台上字第2239號判決意旨參照）。系爭349地號土地
    西側現有一巷道即臺南市○○路913巷（坐落之土地為臺南
    市○○段350-5、428及系爭349-1部分等土地），惟系爭34
    9地號土地與上述巷道並非直接相鄰，中間尚隔有系爭349-
    1 地號之部分土地，原告須經由系爭349-1地號之部分土地
    ，始得與上述現有巷道為聯絡。又系爭349-1地號土地係於
    92年5月1日自系爭349地號土地逕為分割登記，依民法第789
    條第1項規定，原告僅得通行分割出之系爭349-1地號土地，
    而聯絡至上述現有巷道，是原告主張就系爭349-1地號土地
    有通行權，應屬有據。
  (三)按有通行權人，應於通行必要之範圍內，擇其周圍地損害最
    少之處所及方法為之，民法第787條第2項定有明文。相鄰關
    係乃基於利益衡量之原理而設，所謂通行之必要範圍、周圍
    地損害最小之處所及方法，應依社會通常之觀念，就附近周
    圍地之地理狀況、相關公路位置、與通行必要土地之距離、
    相鄰土地利用人之利害得失及其他各種情事，按具體事例斟
    酌判斷之。本件需通行地即系爭349地號土地，地目為「建
    地」，使用分區為「中密度住宅區」，位於台南市警察局第
    一分局斜對面之臺南市○○路913巷內，經由臺南市○○路
    進入約20公尺處，循該巷道往北尚可通達臺南市○○路，往
    來交通堪稱便利，其附近土地均興建透天樓房數十棟，景象
    亦屬繁榮，而系爭349地號土地屬狹長地形，與現有巷道平
    行之南北向長度將近30公尺，東西向寬度約為10公尺，面積
    為285平方公尺（約86坪），若僅規劃興建一棟房屋，嫌屬
    浪費而不符物盡其用之社會經濟效益，是原告委託建築師設
    計興建房屋即規劃為各四層樓之房屋二棟，其車庫門及大門
    均面臨上述現有巷道，以方便人、車進出，且臺南市政府亦
    指定以系爭349地號與349-1地號土地之經界線為建築線。又
    系爭349-1地號土地面積115平方公尺，亦屬狹長地形，南北
    向長度約30公尺，東西向寬度約3至6公尺不等，為畸零地，
    本屬系爭349地號土地之一部，於92年5月1日逕為分割登記
    ，始自系爭349地號土地分割出來，其使用分區○○道路用
    地」，現況有部分土地位於臺南市○○路913巷現有巷道之
    範圍內，另部分土地則位於該現有巷道與系爭349地號土地
    之間，而系爭349-1地號部分土地既經臺台南市政府編定為
    計畫道路，被告依法尚不得為建築等妨害道路通行之利用，
    目前被告亦無使用，而任由附近居民停放車輛。是以，綜觀
    上述周圍土地之地理環境、需通行土地能物盡其用以發揮最
    大經濟效益、被通行土地依法本應供道路使用而不致有所損
    害等情，原告主張通行系爭349-1地號土地附圖所示斜線部
    分，尚屬通行之必要範圍，且對被告不致造成損害。
  (四)按有通行權人於必要時，得開設道路，民法第788條第1項定
    有明文。至有無必要開設道路，開設如何路面、寬度之道路
    ，道路應否附設排水溝或其他設施，則應參酌相關土地及四
    周環境現況、目前社會繁榮情形、一般交通運輸工具、通行
    需要地通常使用所必要程度、通行地所受損害程度、建築相
    關法規等事項酌定之（最高法院95年度台上字第1718號判決
    意旨參照）。經查，系爭349-1地號土地如附圖所示斜線部
    分其使用區○○○道路用地，惟其現況為凹凸不平之土石地
    ，尚未鋪設柏油，是以，若將上開斜線部分土地開設為正式
    道路並鋪設柏油路面，可與目前已鋪設柏油之現有巷道相接
    合，自可擴增巷道之寬度，使巷道內往來人、車更能安全通
    行，而達到實現計畫道路寬度之目的。
  (五)對於被告抗辯之陳述：按直轄市、縣（市）（局）主管建築
    機關，應指定已經公告道路之境界線為建築線。但都市細部
    計畫規定須退縮建築時，從其規定。又在依法公布尚未闢築
    或拓寬之道路線兩旁建造建築物，應依照直轄市、縣（市）
    （局）主管建築機關指定之建築線退讓。建築法第48條第1
    項、第49條分別定有明文。且建築技術規則建築設計施工編
    第1條第36款亦規定：道路指依都市計畫法或其他法律公布
    之道路（得包括人行道及沿道路邊緣帶）或經指定建築線之
    現有巷道。則主管建築機關就建築基地依已經都市計畫法編
    定公告之道路之境界線指定為建築線（並未退讓）者，該建
    築基地既已面臨公用道路，顯與民法第787條所規定袋地之
    要件不符。至依都市計畫法指定之公共設施保留地，其土地
    所有人不得為妨礙其指定目的之使用，都市計畫法第51條亦
    著有明文；應不影響其通行已經依都市○○○○○道路之權
    利（最高法院96年度台上字第393號民事判決參照）。系爭
    349地號土地既已面臨公用道路（即依都市計畫法指定為道
    路用地之系爭349-1地號土地），參照上開最高法院判決意
    旨，顯與民法第787條、7 89條所規定袋地之要件不符，是
    原告不再本於民法袋地通行權之規定而為主張。惟按確認法
    律關係之訴，非原告有即受確認判決之法律上利益者，不得
    提起之；確認證書真偽或為法律關係基礎事實存否之訴，亦
    同，民事訴訟法第247條第1項定有明文。又按法律關係之存
    在與否不明確，致原告在私法上之地位有受侵害之危險。而
    此危險得以對於被告之確認判決除去者，即得依民事訴訟法
    第247條之規定提起確認之訴。所謂即受確認判決之法律上
    利益，係指法律關係之存在與否不明確，原告主觀上認其在
    法律上之地位有不妥之狀態存在，且此種不妥狀態，能以確
    認判決將之除去者而言（最高法院52年台上字第1237號判例
    參照）。系爭349-l地號如附圖所示紅色斜線部分土地既經
    臺南市政府編定為計畫道路，依前揭最高法院判決意旨，被
    告等依法尚不得為建築等妨害道路通行之利用，且原告應有
    通行系爭349-1地號土地之權利，惟見宬建設有限公司擬於
    系爭349地號土地興建房屋時，被告即揚言必將阻擾、不讓
    其通行系爭349-1地號土地，是渠等顯然否認系爭349地號土
    地之所有人有通行系爭349-1地號土地之權利，將致原告在
    私法上之地位有受侵害之危險，應有提起本件確認之訴之法
    律上利益。
  (六)為此聲明：1.確認原告就被告共有坐落臺南市○區○○段34
    9-1地號土地上，如附圖所示A部分、面積18平方公尺之土地
    有通行權存在；2.被告就上開土地不得有任何妨害原告通行
    之行為，並應容許原告在上開土地上鋪設柏油；3.訴訟費用
    由被告負擔。
二、被告則辯以：
  (一)按民法第787條所規定之袋地通行權，係指土地因與公路無
    適宜之聯絡，致不能為通常使用者，土地所有人得通行周圍
    地以至公路。亦即，必須土地未與公路相鄰，對外無法有適
    宜之聯絡，土地所有人方得選擇損害最小之方法，主張通行
    鄰地以至公路。復按鄰地通行權為鄰地所有權之擴張，其目
    的在解決與公路無適宜聯絡之土地之通行問題，自應限於必
    要之程度，且應選擇對鄰地損害最少之處所為之。其目的並
    不在解決鄰地之建築上之問題，自不能僅以建築法或建築技
    術上之規定為立論之基礎。故鄰地如已有通路且能通行汽車
    ，要不能以該通路與建築法或建築技術之規定不合，而要求
    通行其鄰地（最高法院83年度台上字第1606號判決要旨參照
    ）。原告主張通行系爭349-1地號土地，無非以原告通行上
    開土地後，即可在其所有坐落系爭349地號土地興建二棟房
    屋，較符合原告之經濟利益為其論據，非以原告所有之土地
    有無與道路適宜聯絡為考量，亦即僅以建築利益上之需要作
    為主張通行系爭349-1地號土地之理由，惟原告所有上開土
    地之南面係與臺南市○○路913巷6弄道路相鄰，該巷道又早
    為一般人所共同通行使用，並經臺南市政府鋪設有馬路、水
    溝、路燈及電線桿，為一通行久遠之既成道路，已為兩造所
    不爭執之事實，是原告所有之土地既與道路有適宜之聯絡，
    且可方便利用以對外通行，即非屬與道路無適宜聯絡之袋地
    ，故原告主張其所有系爭349地號土地須通行系爭349-1地號
    土地，顯與民法第787條規定袋地通行權之要件不符，揆諸
    首揭判決意旨，原告之主張應無理由。
  (二)按民法第789條之立法理由，係因土地之一部讓與或分割，
    致生不通公路之土地者，其結果由當事人任意行為而然。該
    條旨趣，在於讓與人任意讓與土地、受讓人任意受讓土地，
    及分割人任意分割土地時，對於可能造成不能與公路為適宜
    聯絡之情形，為其所預見而得事先安排，自不得利己損人，
    許其仍得通行周圍地以至公路。又所謂逕為分割，係行政機
    關由於都市計劃變更、土地重劃、地籍整理等事由，依法將
    土地予以分割之行政行為。故土地登記簿登記原因欄中若載
    明某筆土地逕為分割，必為行政機關行為，而非土地所有權
    人任意所為之分割行為。系爭349-1地號土地係臺南市政府
    於92年5月1日逕自系爭土地分割而來，並非兩造任意所為之
    分割，事實上亦無法事先預見安排，要與民法第789條規定
    意旨不符，是本件應無民法第789條之適用。
  (三)為此聲明：1.原告之訴駁回；2.訴訟費用由原告負擔。
三、兩造不爭執之事項：
  (一)坐落臺南市○區○○段349地號土地並非袋地，原為訴外人
    杜金城所有，嗣其將上開土地出售予原告，並於99年11 月
    16日辦畢所有權移轉登記予原告所有。
  (二)坐落臺南市○區○○段349-1地號土地為被告與訴外人林大
    樹、林劉秀美、林惠如、林洪鈴、林君蓉、林孟萱、林君穎
    共有。
  (三)系爭349地號土地南側面臨臺南市○區○○路913巷6弄巷道
    。
  (四)系爭349-1地號土地係由台南市政府因都市○○○○道路用
    地，故逕自分割自系爭349地號土地，且業經臺南市○○○
    ○○道路用地。
四、兩造爭執之事項：原告請求通行系爭349-1地號土地之通行
    範圍及內容是否有理由？
五、本院得心證之理由：
  (一)按土地因與公路無適宜之聯絡，致不能為通常使用時，除因
    土地所有人之任意行為所生者外，土地所有人得通行周圍地
    以至公路。因土地一部之讓與或分割，而與公路無適宜之聯
    絡，致不能為通常使用者，土地所有人因至公路，僅得通行
    受讓人或讓與人或他分割人之所有地。民法第787條第1項、
    第789條第1項分別定有明文。再者，土地是否不能為通常使
    用，應斟酌土地之形狀、面積、位置及用途定之，有最高法
    院81年度臺上字第2453號判決意旨可資參照。經查：系爭
    349 地號土地現為空地，南側與同段339、339-2、339-3地
    號土地相鄰，該處並有一私設巷道，巷道名稱為崇善路913
    巷6弄，巷道寬度約為3.1公尺，汽機車均可通行，巷道內之
    建築物也多設有停車場，顯見汽車經常通行該巷弄等情，業
    經本院勘驗現場屬實，並製有勘驗筆錄及現場圖各1份在卷
    可稽（本院卷第82-83頁、第85頁），另崇善路913巷6弄現
    確為公眾通行之現有巷道乙節，並經台南市政府函覆屬實（
    本院卷第97頁），另有相片3幀在卷可憑（本院卷第103-104
    頁）。從而系爭349地號土地，依其位置、面積及用途及現
    況判斷，既得經崇善路913巷6弄通行至崇善路913巷，再轉
    行至其他道路即可有便捷之交通路線，與公路並非無適宜之
    聯絡，則系爭349地號土地即非袋地應可認定。此外，原告
    亦自承系爭349地號土地並非袋地（本院卷第123頁背面），
    從而不論系爭349-1地號土地是否係分割自系爭349地號土地
    之一部分，因分割後系爭349地號土地究非袋地，與民法第
    787條第1項、第789條第1項之構成要件均有未合，則原告執
    意通行系爭349-1地號土地至崇善路913巷，並據此訴請確認
    原告就被告共有系爭349-1地號土地上，如附圖所示A部分、
    面積18平方公尺之土地有通行權存在，被告就上開土地不得
    有任何妨害原告通行之行為，並應容許原告在上開土地上鋪
    設柏油，其請求自難准許。
  (二)民事訴訟制度原為保護私法上權利而設（參照最高法院40年
    台上字第1890號判例），則訴訟事件是否屬普通法院之權限
    ，應以原告起訴主張為訴訟標的之法律關係是否私法上爭執
    為斷。另按為改善居民生活環境，並促進市○鎮○鄉街有計
    畫之均衡發展，特制定本法。依本法指定之公共設施保留地
    ，不得為妨礙其指定目的之使用。都市計畫範圍內土地或建
    築物之使用，或從事建造、採取土石、變更地形，違反本法
    或內政部、直轄市、縣(市)(局)政府依本法所發布之命令者
    ，當地地方政府或鄉、鎮、縣轄市公所得處其土地或建築物
    所有權人、使用人或管理人新臺幣6萬元以上30萬元以下罰
    鍰，並勒令拆除、改建、停止使用或恢復原狀。不拆除、改
    建、停止使用或恢復原狀者，得按次處罰，並停止供水、供
    電、封閉、強制拆除或採取其他恢復原狀之措施，其費用由
    土地或建築物所有權人、使用人或管理人負擔。都市計畫法
    第1條、第51條前段、第79條第1項分別定有明文。依都市計
    畫法之立法目的係為改善居民生活環境，並促進市○鎮○鄉
    街有計畫均衡發展之意旨以觀，則都市計畫法第51條前段故
    規定有該法指定之公共設施保留地，不得為妨礙其指定目的
    之使用之明文，乃為貫徹都市計畫法之立法本旨而設，故對
    於違反都市計畫法第51條規定者，係依同法第79條第1項課
    予行政罰或以其他行政處分制裁。易言之，都市計畫法第51
    條並非為保護民事上私法之權利而立法，原告自不得逕依民
    事訴訟程序主張為私權而請求審判，從而原告依據都市計畫
    法第51條請求確認原告就被告共有系爭349-1地號土地上，
    如附圖所示A部分、面積18平方公尺之土地有通行權存在，
    被告就上開土地不得有任何妨害原告通行之行為，並應容許
    原告在上開土地上鋪設柏油，其請求亦屬無據。
六、綜上所述，系爭349地號土地既非袋地，另都市計畫法第51
    條亦非民事訴訟制度所為保護之私法上權利，從而原告依據
    民法第787條第1項、第789條第1項及都市計畫法第51條前段
    ，請求確認原告就被告共有系爭349-1地號土地上，如附圖
    所示A部分、面積18平方公尺之土地有通行權存在，被告就
    上開土地不得有任何妨害原告通行之行為，並應容許原告在
    上開土地上鋪設柏油，均屬無據，應予駁回。
七、本件事證已臻明確，兩造其餘主張攻擊防禦方法及所為之立
    證，核與判決結果不生影響，爰不一一論究，併此敘明。
八、結論：原告之訴為無理由，依民事訴訟法第78條，判決如主
    文。
中    華    民    國   100    年    6     月    29    日
                  民事第二庭    法  官   黃莉莉
以上正本係照原本作成。
如對本判決上訴，須於判決送達後20日內向本院提出上訴狀。如
委任律師提起上訴者，應一併繳納上訴審裁判費。
中    華    民    國   100    年    6     月    30    日
                                書記官   王慧萍